臺灣嘉義地方法院民事裁定　100年度事聲字第101號
聲　請　人　豐(台灣)商業銀行股份有限公司
法定代理人　李鐘培
聲　請　人　萬泰商業銀行股份有限公司
法定代理人　盧正昕
聲　請　人　大眾商業銀行股份有限公司
法定代理人　陳建平
代　理　人
兼送達代收人黃蘭雰
相　對　人　黃怡綸
上列異議人因相對人即債務人聲請更生事件，對於中華民國100
年9月29日本院司法事務官100年度司執消債更字第8號民事裁定
提出異議，本院裁定如下：
    主  文
異議駁回。
    理  由
一、按關於更生或清算之程序，除本條例別有規定外，準用民事
    訴訟法之規定，消費者債務清理條例第15條定有明文。復按
    當事人對於司法事務官處理事件所為之終局處分，得於處分
    送達後10日之不變期間內，以書狀向司法事務官提出異議。
    司法事務官認前項異議有理由時，應另為適當之處分；認異
    議為無理由者，應送請法院裁定之。法院認第1項之異議為
    有理由時，應為適當之裁定；認異議為無理由者，應以裁定
    駁回之，民事訴訟法第240條之4第1至3項亦定有明文。本件
    異議人就本院司法事務官於民國100年9月29日以100年度司
    執消債更字第8號認可相對人即債務人更生方案之裁定，聲
    明不服提起異議，經司法事務官認其異議無理由而送請本院
    為裁定，核與上開條文規定相符，是本院自應依法就司法事
    務官所為之處分，審究異議人之異議有無理由，合先敘明。
二、本件聲明異議意旨略以：
（一）大眾商業銀行股份有限公司部分：查相對人為57年生，現
      年僅43歲，然其更生方案所提清償成數僅25％左右，未達
      3成，清償成數過低，對債權人而言損失不可謂不大，實
      有失公平。另相對人曾依照金融主管機關協調成立之中華
      民國銀行公會會員辦理消費金融案件無擔保債務協商機制
      ，達成分100期，利率0％，每月償還新臺幣（下同）29,7
      94元之協商方案，且依約繳款達8期之久，故相對人應可
      再提高清償成數，爰依法提起異議請求廢棄原裁定等語。
（二）豐（台灣）商業銀行股份有限公司則以：
   1、查相對人為水電臨時工，但應有正式之僱傭契約，以保障
      其收入來源，否則難以認定其有固定收入。另以其每月收
      入30,000元，扣除100年度台灣省（無房屋支出）最低生
      活費8,026元及子女扶養費6,833元後，尚餘15,141元可清
      償，然相對人前48期卻僅願每月償還10,000元，顯非合理
      。此外，相對人聲請更生前二年之勞健保費僅550元，目
      前卻高達1,619元，顯屬有疑？次查債務人名下是否仍有
      壽險保單價值準備金，其目前住所為其前配偶所有，該住
      所是否為婚後財產？若是，應重新鑑估現值，以確認其更
      生方案之還款總額，是否高於清算時債務人剩餘財產差額
      分配請求權之金額。
   2、本案除應就債務人自身具有之勞動能力整體評估考量其可
      賺取之薪資外，債務人年僅43歲，正值壯年，具相當之工
      作及債務清償能力，距法定之退休年限65歲尚有22年之工
      作可能，容有更高清償空間。然如以該更生方案8年為期
      ，清償債權總額僅25％，即可免除其餘債務，此無異於變
      相鼓勵有工作能力之債務人，不思努力增加收入以償還負
      債，此就私法契約自由原則之相對人，實難謂公允，就債
      之履行，亦不無違背誠信原則之嫌，爰請求廢棄原更生認
      可裁定等語。
（三）萬泰商業銀行股份有限公司略以：查行政院主計處公佈之
      台灣省每人每月之最低生活標準為10,244元，惟本件相對
      人不含扶養費之必要支出卻高達13,167元，實難謂其已盡
      最大之清償能事。準此，相對人第一階段每月必要支出（
      含扶養費）應僅需17,077元（最低生活標準10,244元+扶
      養費6,833元），是相對人第一階段每月需清償金額為12,
      923元，而非原裁定所認之10,000元，爰提起本件異議，
      求予廢棄原裁定等語。
三、次按債務人有薪資、執行業務所得或其他固定收入，法院認
    更生方案之條件公允者，得不經債權人會議可決，逕依債務
    人之聲請或依職權以裁定認可更生方案，消費者債務清理條
    例第64條第1項定有明文。又消費者債務清理條例之制定，
    乃為使負債務之消費者得依本條例所定程序清理其債務，保
    障債權人之公平受償，謀求消費者經濟生活之更生，故除有
    同條例第63條第1項或第64條第2項情形外，法院得斟酌裁量
    認可更生方案。上開規定係以債務人將來收入固定，更生方
    案所定之清償期間可以預期，且其盡清償能力，以收入中相
    當金額為清償，而各債權人已於可能範圍內受最大之清償，
    故授權法院逕行認可方案，藉以簡易、迅速成立更生方案。
    是以，所謂更生方案條件是否公允，應取決於依債務人之固
    定收入狀況，是否已盡其清償能力，以收入中相當金額為清
    償，各債權人是否已於可能範圍內受最大之清償為斷。申言
    之，消費者債務清理條例之目的，除保障債權人集團性滿足
    之最大化及公平化外，並為賦與債務人重建復甦其經濟生活
    之機會，故消費者債務清理程序制度之構築首需強調生活再
    建及破綻預防，提高債務人工作意願並改善其生活習慣，使
    能重新出發，從而保障其生存權，並促進其義務遂行能力，
    儘可能永續性回復信用。是若還款額度逾越所能負擔之極限
    過大，債務人勢必無以清償，終至喪失其還債之意願，則債
    權人因實際受償的金額降低，反蒙受實際不利益。經查：
（一）相對人聲請更生，前經本院以100年度消債更字第3號裁定
      開始更生程序在案，有上開民事裁定1份在卷可參。按所
      謂固定收入狀況，自係以更生方案確定前債務人現時、可
      經常性取得之薪資、執行業務所得為據。本件相對人於申
      請前置協商及聲請更生時，均自承平時擔任水電臨時工，
      每月平均收入約3萬元，有相對人財產及收入說明書、收
      入切結書在卷可稽，且於更生程序中亦陳明其工作為水電
      及配電盤維修，每月平均約28,000元至30,000元等語（見
      本院100年度司執消債更字第8號卷內之100年8月24日調查
      筆錄），是相對人所從事之臨時工工作，並非領取固定薪
      資，每月薪資收入係隨工作量多寡而有所增減，與是否簽
      訂僱傭契約無涉，故異議人質疑相對人未簽訂僱傭契約，
      其收入恐難認定為固定收入等語，顯然無據。又更生方案
      中，債務人主張每月必要生活費用之支出項目為膳食費4,
      500元、交通費2,500元、勞健保費1,619元、牌照稅及燃
      料費1,453元、通訊費1,000元、水電費627元、日常生活
      用品費500元、緊急醫療備用費600元、子女扶養費6,833
      元，合計19,632元，而債務人積欠之無擔保及無優先權債
      務總額為4,251,674元，以其每月收入30,000元，扣除生
      活必要支出19,632元後，尚餘10,368元（計算式：30,000
      －19,632＝10,368）。從而債務人提出第1期至第48期每
      期清償10,000元，並以其子女就讀高中職後可半工半讀賺
      取生活費，因而第5年起可提高每月清償金額為由，提出
      第49期至第96期每期清償13,000元之更生方案，總清償金
      額為1,104,000元，債務總清償成數達25.97％等情，有本
      院100年度司執消債更字第8號民事裁定在卷可稽。
（二）又債務人之更生方案應否准許，係以是否公允為斷，而所
      謂公允，應審酌債權人與債務人之利益衡平、債務人之償
      債能力與清償誠意以及社會公益等因素為綜合判斷，非以
      還款期數及清償成數為絕對標準。而按所謂「最低生活費
      」標準，依社會救助法第4條第3項之規定，係中央、直轄
      市主管機關參照中央主計機關所公布當地區最近一年平均
      每人消費支出百分之六十所訂定，其目的係為供直轄市、
      縣（市）主管機關審核申請社會救助者是否符合同條第1
      項所謂之低收入戶，以照顧低收入者並協助其自立，該「
      最低生活費標準」雖得為參考依據，但非低收入戶實際生
      活扶助之金額（最高行政法院93年度判字第747號判決意
      旨可參）。則於判斷債務人更生方案中生活必要支出之程
      度及其金額，不宜一概僅以前揭最低生活費標準為度，仍
      須考量各債務人實際生活所需，始與更生程序係為謀債務
      人經濟生活重建之目的無違。本件相對人主張上開每月必
      要生活費用乙節，業據提出加油之統一發票、交通部台灣
      區○道○○○路局繳費證明、相對人之嘉義市清潔管理服
      務職業工會勞保費、健保費繳費證明、財產歸屬資料清單
      、汽車行照、100年全期使用牌照稅繳款書、中華電信100
      年6月繳費通知、相對人未成年子女黃于禎、黃新育雲林
      縣崇德國民中學99學年度第1學期收費收據、午餐費收據
      、雲林縣虎尾鎮安慶國民小學99學年度第2學期收費收據
      等為憑，經核所主張之支出金額均係為其生活及工作所必
      須支出，復有實際支出單據附卷可證，是以，相對人所列
      生活必要費用顯未逾一般人生活必要程度，均屬合理及適
      當，尚屬可採。而債務人以每月收入30,000元扣除上開必
      要生活費用19,632元，將剩餘金額中幾近全數之10,000元
      ，作為每月還款金額，且於其未成年子女就讀高中職後，
      可半工半讀賺取生活費時，提出第49期至96期願提高清償
      金額為13,000元，而分8年96期償還，無擔保及無優先權
      債權人之受償總額為1,104,000元，總清償成數為25.97％
      ，該更生方案足徵債務人已盡力撙節支出，盡其最大努力
      清償債務，且已兼顧債權人之利益及公平受償之機會，確
      有履行更生方案之誠意等情，是本院認債務人所之更生方
      案，其條件核屬公允、適當、可行。故聲請人主張相對人
      僅43歲，正值青壯，卻提出還款成數僅25％左右之更生方
      案，有失公允等語，實不足採。
（三）另本件聲請人異議主張相對人名下是否仍有壽險保單價值
      準備金可供清償債務，及其現居地目前為配偶名下之不動
      產，該不動產是否為婚後財產，以確認其更生方案之還款
      總額，是否高於清算時債務人剩餘財產差額分配請求權之
      金額云云。惟查相對人係依消費者債務清理條例聲請按更
      生程序清理債務，非按清算程序清理債務，本件自不適用
      消費者債務清理條例第98條關於清算財團之規定，且相對
      人名下南山人壽保險股份有限公司Ｚ000000000壽險保單之
      保單價值準備金已有借款199,000元，有相對人保單借款
      合約書附卷可證，故聲請人主張名下有壽險保單價值準備
      金可供清償債務等語，並不足採。又依消費者債務清理條
      例第98條第2項規定：「專屬於債務人本身之權利及禁止
      扣押之財產，不屬於清算財團。但民法第1030條之1規定
      之剩餘財產差額分配請求權，不在此限。」，足認夫妻剩
      餘財產差額分配請求權行使之規定，僅適用於清算程序，
      係俾利計算債務人構成清算財團之財產，更生程序則不與
      焉，而承上所述，本件相對人乃依更生程序清理債務，並
      非聲請清算程序，自不適用上開規定。又更生方案擬定之
      償債基礎，係在於以相對人將來可得預期之經常性收入，
      於更生期間盡其清償能力，以收入所得中之相當數額清償
      債務，使各該債權人得於可能範圍內受最大之清償，而非
      在清算相對人之總體財產，法院於更生程序中，僅得就相
      對人所提出之更生方案還款條件公允與否為判斷，而不得
      逕命相對人處分其財產先行清償部分債務，或逕命相對人
      提出依債權人之主張擬定之財產出售或分割方案，是以，
      相對人是否訴請剩餘財產分配，即與更生方案所定還款條
      件公允無涉，聲請人之主張既與上開法條之規定不符，自
      難認有理由。
四、本件審酌債務人所提更生方案未具消費者債務清理條例第63
    條或第64條第2項第3、4款所定不得認可更生方案之事由存
    在，亦無異議人所指債務人還款成數及金額過低，及債務人
    恐有不能履行等情事，核屬公允、適當、可行，自應予以認
    可。從而，本院司法事務官斟酌債務人所提更生方案，認其
    條件核屬公允、適當、可行，在為平衡保障債權人之公平受
    償，並謀求相對人經濟生活之更生重建等消費者債務清理條
    例之立法要求下，依同條例第64條第1項裁定予以認可債務
    人所提更生方案，並依同條例第62條第2項酌定其生活限制
    ，經核並無不合。異議人所執前詞指摘原裁定不當，求予廢
    棄，為無理由，應予駁回。
五、依消費者債務清理條例第15條，民事訴訟法第240條之4第3
    項後段、第95條，裁定如主文。
中    華    民    國   100    年    10    月    31    日
              民事第二庭    法      官  黃仁勇
上為正本係照原本作成。
如不服本裁定，應於裁定送達後10日內，以書狀向本院提出抗告
，並繳納抗告費新臺幣1千元。
中    華    民    國   100    年    10    月    31    日
                            書  記  官  黃意雯